【裁判字號】    90,簡上,91
【裁判日期】    900830
【裁判案由】    返還支票
【裁判全文】
臺灣高雄地方法院民事判決  九十年度簡上字第九一號
    上  訴  人  鉦毅實業股份有限公司
    法定代理人  乙○○
    被 上 訴人  鉦曜實業股份有限公司
    法定代理人  甲○○
    訴訟代理人  丙○○
右當事人間請求返還支票事件，上訴人對於中華民國九十年一月三十一日本院高雄簡
易庭八十九年度雄簡字第一八一二號第一審簡易判決提起上訴，本院判決如左：
    主      文
原判決關於命上訴人應返還被上訴人如附件所示之支票參紙部分及該部分假執行之宣
告，暨除確定部分外訴訟費用之裁判均廢棄。
右開廢棄部分，被上訴人在第一審簡易之訴駁回。
其餘上訴駁回。
第一、二審訴訟費用除確定部分外由上訴人負擔五分之一，餘由被上訴人負擔。
    事實及理由
一、本件被上訴人起訴主張伊於民國八十八年十二月三十一日向上訴人承租其所有門
    牌編號高雄市○○區○○街五號之廠房及其內所有設備，雙方約定租賃期間為半
    年，每月租金新台幣（下同）七萬元，並須一次交付每月一日到期之支票六紙租
    約始為生效，另定租賃協議終止時，上訴人應將剩餘未到期之廠租支票如數退還
    ，嗣伊乃交付訴外人丙○○所簽發，以第一銀行南高雄分行為付款人，面額各七
    萬元，並依上訴人指示記名訴外人優利企業有限公司（下稱優利公司）為受款人
    （上訴人因倒閉無法與銀行往來，故另以其子即訴外人王世霖為法定代理人而成
    立優利公司以為對外往來）之支票六紙予上訴人收執以為租金之給付。迨於八十
    九年一月間，上訴人因欲使用上開廠房自行生產器具，乃令其子即訴外人王世霖
    將電源總開關關閉，旋於同年二月十日，更令伊立即搬離上開廠房，經伊要求返
    還系爭廠租支票，上訴人之法定代理人乙○○即取出系爭支票謂以「剩餘五張支
    票在我這裏，你馬上搬走，支票隨即退還」等語，伊旋即於同年月十二日、十三
    日雇工將廠內產品、半成品等物搬回位於高雄市○鎮區○○路一之三十號十樓處
    所堆放，惟上訴人於伊搬離後，竟遲不將伊所交付之其餘未到期之五紙支票予以
    返還，更將其中八十九年二月十五日、同年三月十五日面額計十四萬元之支票二
    紙予以提示兌領，今兩造租約既已合意終止，而上訴人仍持有如附件所示之支票
    三紙，且更提示兌領十四萬元廠租，為此乃依兩造所定租賃協議書第六條約定及
    不當得利之法律關係請求上訴人應返還如附件所示之支票三紙，並依民法第四百
    五十四條規定及不當得利之法律關係請求上訴人應返還已兌領之八十九年二月十
    五日起至同年三月止之租金計十萬五千元等語，原審判令上訴人應返還六萬三千
    九百零七元及如附件所示之支票三紙（原審就被上訴人請求判令訴外人優利公司
    應與上訴人共同返還十萬五千元及如附件所示之支票三紙部分，及請求上訴人應
    返還十萬五千元中之四萬一千零九十三元部分，業經認無理由予以駁回被上訴人
    此部分之起訴，被上訴人就此敗訴部分未提起上訴而告確定），其認事用法均無
    違誤（被上訴人於原審中曾提出代上訴人支出五萬四千九百零二元等費用而主張
    與上訴人提出之代繳電信、電力等費用抵銷，而原審就此漏未審酌抵銷部分，於
    末段併敘之），上訴人所提之本件上訴並無理由，爰聲明駁回上訴人之上訴。
二、上訴人則以伊未曾接獲被上訴人終止租賃契釣之意思表示，且被上訴人既未踐行
    定期租賃契約期前終止須先行通知之法定要件，其主張終止兩造間之租賃關係於
    法自有未合而不生終止之效力，而伊並未於八十九年二月間向被上訴人表示終止
    系爭租賃關契約，證人王劉賽、王曾合乃係被上訴人實際經營者即訴外人丙○○
    之父母，其等於原審所證稱之係伊要求被上訴人搬離上開廠房，並表示願返還系
    爭支票等證言應屬偏頗而不足採，系爭租賃契約既未終止，伊按月收取廠租自無
    不當得利可言，縱認系爭租賃契約業已合法租止，惟被上訴人於偷偷關閉租賃處
    所時，乃乘機攫取伊所有之車牌號碼ＹＩ－二二０七號藍色貨車乙部及塑膠籃、
    塑膠盤、傳真機、模具等具經濟價值之財物，伊自得以此主張抵銷（上訴人主張
    以其代繳之八十九年一、二月水、電等費用計四萬一千零九十三元與應返還之租
    金抵銷部分，業因被上訴人未提起上訴而告確定），另系爭如附件所示之支票三
    紙，現乃由訴外人優利公司持有而未為伊所占有，原審遽認系爭租賃契約業經兩
    造合意終止，且系爭支票並由伊之法定代理人乙○○持有，因而判令伊應返還被
    上訴人六萬三千九百零七元及如附件所示之支票三紙，其認事用法顯有違誤，爰
    聲明請求判令原判決不利於上訴人之部分廢棄，其廢棄部分駁回被上訴人在第一
    審之訴。
三、本件被上訴人起訴主張伊於上開時日與上訴人簽訂租賃協議書而向其承租所有前
    該處所之廠房及其內所有設備，雙方約定租賃期間半年，每月租金為七萬元，嗣
    伊乃交付訴外人丙○○所簽發，以第一銀行南高雄分行為付款人，面額各七萬元
    ，並依上訴人指示記名訴外人優利公司為受款人之支票六紙予上訴人收執以為租
    金之給付，迨於八十九年二月十三日，伊乃雇工將置於上開廠房內之物品搬離而
    將該廠房返還予上訴人，而上訴人並未將用以支付廠租之上開五紙支票予以返還
    ，且其中八十九年二月十五日、同年三月十五日面額計十四萬元之支票二紙更經
    人提示兌領等情，此有租賃契約書乙件在卷可稽，上訴人於此固不爭執而堪信被
    上訴人此部分主張為真實，惟上訴人則另以前揭情詞置辯。經查：
    (1)、上訴人法定代理人乙○○之子即訴外人王世霖曾於被上訴人承租期間內之八
        十九年一月間將上開廠房電源總開關關掉而不讓被上訴人生產，且上訴人法
        定代理人乙○○更於八十九年二月十日晚間七時許，要求被上訴人立即搬離
        上開廠房，並對之謂以「馬上搬走支票隨即退還」等語乙節，此經證人王曾
        合、王劉賽即上訴人法定代理人乙○○之父母於原審審理中到庭證述在卷，
        而被上訴人於搬離上開廠房後，因上訴人未返還系爭支票，被上訴人乃寄發
        存證信函要求上訴人交還，上訴人於接獲催告函件後，乃於八十九年三月十
        三日寄發內載「貴公司欲取回結餘之租金，請務必歸還我方下列物品：一、
        鉦毅廠址一切相關鑰匙及工廠大門遙控器。二、藍色貨車壹部‧‧‧‧，上
        述七點噸貴公司完成后並與我方清點確實無誤，我方自當結算退回結餘之租
        金」等語之存證信函予被上訴人，亦有存證信函乙件附卷可憑，是上訴人於
        被上訴人催告返還系爭支票後既主張被上訴人於歸還鑰匙等上開物品後即結
        算退回結餘之租金，其顯已認定兩造間之租賃關係業已終止，否則被上訴人
        縱持有上開物件，其於租賃有效期間內本無返還之義務，而上訴人更無結算
        退還剩餘租金之可能，且證人王曾合、王劉賽係上訴人之父母，其等亦無須
        偏坦同為所生子女之被上訴人訴訟代理人丙○○之必要，證人王曾合、王劉
        賽於原審中所證述之上訴人法定代理人乃要求被上訴人立即搬離，並願隨即
        退還系爭支票等語，應與事實相符而得採信，是系爭租賃契約乃因上訴人先
        為終止之意思表示，嗣經被上訴人遷離上開廠房並返還租賃標的而予同意終
        止，系爭租賃契約自因兩造業已合意終止而告消滅，上訴人所陳系爭租賃契
        約並未合法終止云云自屬無據。
    (2)、系爭租賃契約業因兩造合意終止，且經被上訴人於八十九年二月十三日搬離
        上開廠房並予返還而告消滅，業如上述，是上訴人自八十九年二月十四日起
        自不得再享有上開廠房出租之廠租利益，而被上訴人所交付用以給付廠租之
        八十九年二月十五日、同年三月十五日期，面額計十四萬元之支票二紙業經
        執票人提示兌領完畢，此為上訴人所不爭執，姑不論持票人即記名受款人訴
        外人優利公司與上訴人間是否存有真正之債權債務關係，訴外人優利公司既
        因上開二紙支票之提示兌領而已抵銷其對上訴人之債權，上訴人就此抵銷之
        債務金額自已取得相當於十四萬元之利益，惟系爭租賃契約既已合法終止，
        上訴人就此利益自屬無法律上之原因而為取得，其就此不當利得十萬五千元
        經扣除其所墊付之八十九年一、二月電信、電力費計四萬一千零九十三元（
        此抵銷金額業已確定）後，自應返還被上訴人六萬三千九百零七元，而車牌
        號碼ＹＩ－二二０七號自用小貨車原係登記被上訴人所有，嗣於八十九年三
        月六日由被上訴人出售予訴外人陳壽軒乙節，此有高雄市政府監理規費收據
        、汽車燃料使用費繳款書、使用牌照稅繳款書、統一發票、汽車買賣合約等
        件在卷可稽，是上開自用小貨車自非上訴人所有，另上訴人就其主張之塑膠
        籃、塑膠盤、傳真機、模具等物係其所有而為被上訴人占有未為歸還之事實
        並未舉證以實其說，其主張欲以被上訴人所持有之上開自用小貨車、塑膠籃
        、塑膠盤、傳真機、模具等物之經濟價值與前開其應返還之六萬三千九百零
        七元利益抵銷云云自為無據。至被上訴人另以其曾代上訴人支出五萬四千九
        百零二元等電信、電力費用而主張與上訴人提出之上開四萬一千零九十三元
        代繳費用抵銷，惟原審就此再抵銷之抗辯漏未審酌，且被上訴人就此部分因
        未提起上訴請求再予抵銷予以廢棄原判決之該部分，本院自僅得就上訴人請
        求對其不利之部分予以審究，上訴人就此部分代墊款自應另行起訴主張而為
        請求，附此敘明。
    (3)、兩造所訂系爭租賃契約業因兩造合意終止而消滅固如上述，惟兩造所訂租賃
        協議書第六條乃規定「甲方（即上訴人）所出租之廠址，如經債權人查封拍
        賣，甲方可視為租賃到期，甲方有權利隨時終止與乙方（即被上訴人）之租
        賃協議，乙方不得有任何異議並願放棄申訴抗辯權，甲方得將剩餘未到期之
        廠租支票如數退還予乙方。」，是此條規定上訴人應將剩餘未到期之廠租支
        票如數退還予被上訴人者，僅限於租賃標的物經上訴人之債權人查封拍賣而
        上訴人依此終止系爭租賃關係時始有其適用，被上訴人尚難依此規定而於兩
        造合意終止系爭租賃契約時據此請求上訴人應將剩餘未到期之系爭廠租支票
        予以返還者；又本件被上訴人主張系爭如附件所示之支票三紙乃為上訴人所
        占有乙節，此業經上訴人所否認，而上訴人於原審訴訟中並未承認其有持有
        系爭如附件所示支票三紙之情，亦經本院查閱原審言詞辯論筆錄無訛，而系
        爭如附件所示之支票三紙，現乃由訴外人優利公司持有中乙節，業經證人王
        世霖即訴外人優利公司之法定代理人到庭證述在卷，並據其提出系爭支票正
        本經本院勘驗屬實，是系爭支票三紙既係記名訴外人優利公司為受款人，且
        訴外人優利公司並已提出系爭三紙支票正本到院，而被上訴人就系爭如附件
        所示之支票三紙在本件訴訟中是否仍由上訴人占有之事實並未舉證以實其說
        ，上訴人所陳其並未占有如附件所示之支票三紙等語尚屬可採，今上訴人於
        系爭租賃契約終止後，如有占有被上訴人用以支付廠租之系爭三紙支票之情
        ，其就此「占有」狀態之不當利得依法本應予以返還，惟上訴人既未占有如
        附件所示之支票三紙，被上訴人自不得依不當得利之法律關係請求上訴人應
        返還其占有支票之不當利得，被上訴人依此主張上訴人應予返還如附件所示
        之支票三紙，尚屬無據。至被上訴人雖不得依租賃協議書第六條之約定及不
        當得利之法律關係請求上訴人返還如附件所示之支票三紙，惟上訴人於為提
        前終止系爭租賃契約之要約時既已同意返還系爭三紙支票，且並經被上訴人
        承諾而就此達成合致，被上訴人自得依此新協議及終止契約後之回復原狀請
        求權請求上訴人予以返還，且上訴人於此返還義務更不因其是否未占有系爭
        支票而得免除（返還第三人占有中之物僅屬主觀不能而非給付不能），附此
        敘明。
    綜上所述，系爭租賃契約業因兩造合意終止而告消滅，而上訴人並不得以被上訴
    人持有其所有之自用小貨車、塑膠籃、塑膠盤、傳真機、模具等物之經濟價值而
    主張與原審判令其應返還之六萬三千九百零七元利益抵銷，惟被上訴人亦不得依
    租賃協議書第六條之約定及不當得利之法律關係請求上訴人返還如附件所示之支
    票三紙，從而，本件被上訴人請求依租賃協議書第六條之約定及不當得利之法律
    關係請求上訴人應返還如附件所示之支票三紙，依法洵屬無據，自應予以駁回，
    原審判令上訴人應返還如附件所示之支票三紙並得予假執行，自有未洽，上訴人
    上訴意旨指摘原判決該部分不當，求予廢棄改判，為有理由，自應由本院予以廢
    棄改判如主文第二項所示，而原審認上訴人應返還被上訴人其已受領之六萬三千
    九百零七元之租金利益，其就此部分認事用法尚無違誤，自應予以維持，上訴人
    上訴意旨指摘原判決該部分不當，求予廢棄改判，為無理由，自應予以駁回此部
    分之上訴。
四、本件為判決基礎之法律關係已臻明確，兩造其餘之攻擊防禦方法核與判決結果不
    生影響，毋庸一一論列，併此敘明。
五、據上論結，本件上訴人之上訴為一部有理由、一部無理由，合依民事訴訟法第四
    百三十六條之一第三項、第四百五十條、第四百四十九條第一項、第七十九條前
    段，判決如主文。
中      華      民      國    九十      年      八      月     三十     日
                              臺灣高雄地方法院民事第五庭
~B審判長法官  朱玲瑤
~B法      官  汪怡君
~B法      官  黃宏欽
右為正本係照原本作成。
本判決不得上訴。
中      華      民      國    九十      年      八      月      三十    日
~B法院書記官  史華齡
附註：
民事訴訟法第四百六十六條之一（第一項、第二項）：
對於第二審判決上訴，上訴人應委任律師為訴訟代理人。但上訴人或其法定代理人具
有律師資格者，不在此限。
上訴人之配偶、三親等內之血親、二親等內之姻親，或上訴人為法人、中央或地方機
關時，其所屬專任人員具有律師資格並經法院認為適當者，亦得為第三審訴訟代理人。


司法院資訊處製作；財團法人民間司法改革基金會備份。
